---
title: "3. Forduló"
subtitle: "StatWars"
author: "Cash Money"
date: \today
output: 
  pdf_document: 
    fig_caption: yes
    toc: no
    toc_depth: 4
header-includes:
- \usepackage{fancyhdr}
- \usepackage[hungarian]{babel}
- \usepackage{natbib}
- \pagestyle{fancy}
- \fancyhf{}
- \fancyhead[RE,LO]{\leftmark}
- \fancyfoot[C]{\thepage}
- \usepackage{lscape}
- \usepackage{pdfpages}
bibliography: references.bib
---

```{r setup, include=FALSE}
knitr::opts_chunk$set(echo = FALSE, message = FALSE, warning = FALSE, dev = "cairo_pdf")
```

```{r}
# setup ---------------------------------------------------------------------------------

library(tidyverse)
library(GGally)
options(scipen = 999)

```

```{r}
# data ----------------------------------------------------------------------------------

teacher_df <- readxl::read_excel("3. forduló STAT WARS UNI.xlsx", sheet = 2) %>% 
  mutate(
    nem = case_when(
      nem == 1 ~ "Férfi",
      nem == 2 ~ "Nő"
    ),
    eletkor = as.integer(eletkor),
    iskvegz = factor(iskvegz, levels = 1:3, ordered = TRUE),
    iskvegz = fct_relabel(iskvegz, function(l) {
      case_when(
        l == 1 ~ "Legfeljebb érettségi",
        l == 2 ~ "Főiskola/Bsc",
        l == 3 ~ "Egyetem/Msc"
      )}),
    munkakor = factor(munkakor, levels = 7:1, ordered = TRUE),
    munkakor  = fct_relabel(munkakor, function(l) {
      case_when(
        l == 1 ~ "Legfelsőbb vezető",
        l == 2 ~ "Tanszék/intézetvezető",
        l == 3 ~ "Egyéb (gazdasági, jogi, műszaki, stb.)",
        l == 4 ~ "Egyetemi/főiskolai oktató/tanár",
        l == 5 ~ "Magasan képzett ügyintéző",
        l == 6 ~ "Ügyintéző/titkárnő",
        l == 7 ~ "Betanított/segédmunkát végző"
      )})
  )

```

```{r}
teacher_df <- teacher_df %>% 
  mutate(
    eletkor_group = cut(eletkor, breaks = c(c(0, 3, 4, 5)*10, Inf), right = FALSE, 
                        labels = FALSE),
    eletkor_group = factor(eletkor_group, levels = 1:4, ordered = TRUE),
    eletkor_group = fct_relabel(eletkor_group, function(l) {
      case_when(
        l == 1 ~ "30 év alatt",
        l == 2 ~ "30–39 éves",
        l == 3 ~ "40–49 éves",
        l == 4 ~ "50 év és afelett"
      )
    })
  )

```

```{r}
# utils ---------------------------------------------------------------------------------

total_summarise <- function(x, g, ...) {
  # original summarise function from tidyverse, but contains TOTAL row
  
  bind_rows(
    x %>% 
      group_by({{ g }}) %>% 
      summarise(...) %>% 
      ungroup(),
    x %>% 
      summarise(...) %>% 
      mutate(g = "Összesen") %>% 
      select(g, everything()) %>% 
      rename("{{ g }}" := 1)
  )
  
}

print_model <- function(model, label, var_names) {
  # print the table of coefs in a nice way
  broom::tidy(model) %>% 
    mutate_at(2:4, ~ format(round(., 2), decimal.mark = ",")) %>% 
    mutate(
      p.value = scales::percent(p.value, decimal.mark = ",", accuracy = .01),
      term = c("Konstans", var_names)
    ) %>% 
    set_names("Változó", "Koefficiens", "Standard hiba", "T-statisztika", "P-érték") %>% 
    knitr::kable(caption = label, align = c("l", rep("c", 4)))
}

```

# 1. Feladat

A korosztályok felbontásakor figyelembe vettük a KSH módszertanát, így 4 korcsoportot alkottunk a megfigyelésekből, a 30 év alatti, 30-39 év közötti, 40-49 év közötti, és 50 év felettiek csoportját. Ez alapján elmondhatjuk, hogy a kereset átlagos értéke a legalacsonyabb a 30 év alatti korosztálynál, míg korcsoportonként fokozatosan növekszik. Azonban fontos kiemelni, hogy a fizetések mediánértéke a korosztályokon belül a 30-39 évesek között a legmagasabb, így a másik két korosztálynál a kiugró értékek jobbra ferde eloszlást implikálnak. Láthatjuk, hogy a legtöbb kiugró értéket az 50 év felettieknél találjuk (közülük is a férfiaknál), ahol akár 1 milliós bruttó fizetéssel is rendelkező oktatókat találhatunk, így a relatív szórás értéke ebben a csoportban a 60%-ot is meghaladta (lásd: 1. táblázat), míg a többiben nem érte el az 50%-ot.

```{r fig.height=3, fig.cap="Egyetemi/főiskolai oktatók havi keresetének dobozábrája életkor csoportok szerinti bontásban."}
teacher_df %>% 
  filter(munkakor == "Egyetemi/főiskolai oktató/tanár") %>% 
  ggplot(aes(kereset, eletkor_group, fill = eletkor_group)) + 
  geom_boxplot(show.legend = FALSE) +
  scale_x_continuous(labels = ~ str_c(., " ezer Forint")) +
  labs(x = "Havi kereset", y = "Élekor")

```

```{r}
national_avg <- rio::import("https://www.ksh.hu/stadat_files/mun/hu/mun0059.csv") %>% 
  # download data from KSH website: https://www.ksh.hu/stadat_files/mun/hu/mun0059.html
  tibble() %>% 
  janitor::row_to_names(2) %>% 
  select(2, starts_with("2020")) %>% 
  rename_all(str_remove_all, "2020 Korcsoport ") %>% 
  rename_all(str_remove_all, "2020 ") %>% 
  rename(profession = 1, Összesen = Együtt) %>% 
  filter(str_detect(profession, "Egyetemi")) %>% 
  mutate_at(-1, str_remove, " ") %>% 
  mutate_at(-1, as.numeric) %>% 
  pivot_longer(-1, names_to = "eletkor_group") %>% 
  select(-profession)

```

Referenciaértékként a KSH 2020-as 2410-es FEOR '08 kódja (Egyetemi, főiskolai oktató, tanár) alá tartozó értékeket vizsgáltuk[^1]. Mivel a nemzeti bruttó átlagbér a teljes munkaidőben dolgozó oktatókra vonatkozik, így ezt az összehasonlítást megtehetjük, mivel a mintában szereplő munkavállalók is főállású alkalmazottak voltak. Összehasonlítva a mintában szereplő életkori csoportokat a KSH módszertanában megadott referenciacsoportokkal azt láthatjuk, hogy az 5%-os szignifikancia szinten vizsgált kétoldalas t-próba alapján a 2020-as országos bruttó átlagfizetések mind az 5 korcsoportban meghaladják az általunk vizsgált egyetem oktatóinak fizetéseit. Az összesen vizsgált bruttó átlagfizetés nagyjából 120 ezer forinttal volt alacsonyabb az intézményben, a legnagyobb különbséget azonban az 50 év feletti korosztályban tapasztalhattuk, nagyjából 150 ezer forintos átlagos eltéréssel.

[^1]: <https://www.ksh.hu/stadat_files/mun/hu/mun0059.html>

```{r}
compare_df <- bind_rows(
  teacher_df %>% 
    filter(munkakor == "Egyetemi/főiskolai oktató/tanár") %>% 
    total_summarise(eletkor_group, 
                    value = mean(kereset)*1e3, 
                    s = sd(kereset*1e3),
                    n = n()
    ) %>% 
    mutate(type = "Általunk vizsgált minta átlaga"),
  national_avg %>% 
    mutate(type = "Nemzeti átlag", s = NA, n = NA) 
) 

```

```{r fig.height=4, fig.cap="Általunk vizsgált minta és az országos havi átlag keresetek összehasonlítása életkor szerinti bontásban"}
compare_df %>% 
  mutate(
    lb = value - s/(n^.5),
    ub = value + s/(n^.5),
  ) %>% 
  mutate(
    eletkor_group = factor(eletkor_group, levels = c("30 év alatt", "30–39 éves",
                                                     "40–49 éves", "50 év és afelett",
                                                     "Összesen"), ordered = TRUE)
  ) %>% 
  ggplot() +
  geom_linerange(aes(xmin = lb, xmax = ub, y = eletkor_group, 
                     color = "Konfidencia intervallum"), size = 2, alpha = .8) +
  geom_point(aes(value, eletkor_group, fill = type), shape = 21, size = 4) +
  scale_fill_manual(values = c("cyan4", "red4")) +
  scale_color_manual(values = "cyan4") +
  scale_x_continuous(labels = ~ format(., big.mark = " ")) +
  labs(x = "Havi kereset Forintban", y = "Életkor", color = NULL, fill = NULL) +
  theme(
    legend.position = "bottom"
  )

```

```{r eval = FALSE}
teacher_df %>% 
  filter(munkakor == "Egyetemi/főiskolai oktató/tanár") %>% 
  select(-eletkor, -) %>% 
  GGally::ggpairs(aes(color = eletkor_group))
```

```{r}
total_summarise(teacher_df, eletkor_group, 
                `Átlag` = mean(kereset),
                `Medián` = median(kereset),
                `Szórás` = sd(kereset),
                `Relatív szórás` = sd(kereset) / mean(kereset),
                `Ferdeség` = moments::skewness(kereset),
                `Csúcsosság` = moments::kurtosis(kereset),
                `Elemszám` = n()
) %>% 
  mutate_at(-1, ~ format(round(., 2), decimal.mark = ",")) %>% 
  rename(Életkor = 1) %>% 
  knitr::kable(caption = "Leíró statiszikák a életkor szerinti bontásban",
               align = c("l", rep("c", 7)))
```

# 2. Feladat

Az oktatók és ügyintézők keresetek szerinti eloszlása a 3.ábra két hisztogramon összehasonlítható. A grafikonokról vizuálisan leolvashatjuk, hogy az oktatók bruttó átlagfizetése magasabb, mint az ügyintézőké. Ez a különbség nagyjából 38 600 forintot jelent, melynek szignifikanciáját egy kétmintás t-próba segítségével vizsgáltuk meg. A kétmintás t-próba teszt-statisztikájának értéke $3,3504$, ami alapján minden gyakorlatban bevett szignifikancia szinten elvetésre kerül az a nullhipotézis, miszerint a két foglalkoztatási csoportban megegyezne a sokasági átlag. A mediánbér szintén hasonló (39 000 forintos) különbséget mutat.

\pagebreak

```{r}
profession_df <- teacher_df %>% 
  filter(
    munkakor  %in% c("Ügyintéző/titkárnő", "Magasan képzett ügyintéző", 
                     "Egyetemi/főiskolai oktató/tanár")
  ) %>% 
  mutate(munkakor_group = ifelse(
    munkakor  == "Egyetemi/főiskolai oktató/tanár", "Oktató", "Ügyintéző"
  )) 

```

```{r fig.cap = "Fizetések hisztogramja munkakör jellege szerinti bontásban", fig.heigt = 5}
profession_df %>% 
  group_by(munkakor_group) %>%
  mutate(
    m = mean(kereset),
    m = ifelse(!duplicated(m), m, NA)
  ) %>% 
  ggplot(aes(kereset, fill = munkakor_group)) +
  geom_histogram(color = "black", show.legend = FALSE) +
  geom_hline(yintercept = 0) +
  geom_vline(aes(xintercept = m, lty = "Átlag érték"), size = 1.5) +
  facet_wrap(~ munkakor_group, ncol = 1) +
  scale_linetype_manual(values = 2, name = NULL) +
  scale_x_continuous(labels = ~ format(.*1e3, big.mark = " ")) +
  theme(
    legend.position = "bottom"
  ) +
  labs(x = "Havi kereset Forintban", y = "Darab")

```

```{r eval = FALSE}
t.test(kereset ~ munkakor_group, data = profession_df)

```

Az eloszlás magasabb momentumait vizsgáljuk, elmondhatjuk, hogy a két eloszlás szórása közötti különbség ugyan számottevő, a relatív szórásuk hasonló. Így azt mondhatjuk, hogy a magasabb béreket fizető oktatói munkakör is hasonló átlagos eltérést mutat az átlagbérhez képest, hogyha az eltérés mértékét arányosítjuk a bérek nagyságához.

A ferdeség értéke ($\alpha_3$) az eloszlások típusában hasonlóságot mutat: mindkét munkakör fizetései jobbra ferde eloszlást követnek, azonban a ferdeség értéke magasabb az oktatóknál, ez azt jelenti, hogy a felfelé kiugró értékek gyakoribbak az oktatóknál. Kiemelendőek még a csúcsossági értékek ($\alpha_4$), mely mindkét munkakör esetében nagyobb, mint 3, így leptokurtikusnak mondhatjuk az eloszlását. Azonban hogyha egymással hasonlítjuk össze a két eloszlást, az oktatók kereseteloszlásának kurtózisa kétszeres értéket vesz fel az ügyintézőkhöz képest, így ebből megállapíthatjuk, hogy az oktatók körében gyakoribbak a kiugró értékek, mint az ügyintézőknél. Ez az eredmény egybevág a korábbi bekezdésben tárgyaltakkal, az eltérések leginkább a pozitív irányban mutatkoznak. Az ábráról is leolvasható, hogy 1 millió forint feletti bruttó fizetések is előfordulnak az oktatók körében.

```{r eval = FALSE}
profession_df %>% 
  GGally::ggpairs(aes(color = munkakor_group))

```

```{r}
profession_df %>% 
  total_summarise(g = munkakor_group,
                  `Átlag` = mean(kereset),
                  `Medián` = median(kereset),
                  `Szórás` = sd(kereset),
                  `Relatív szórás` = sd(kereset) / mean(kereset),
                  `Ferdeség` = moments::skewness(kereset),
                  `Csúcsosság` = moments::kurtosis(kereset),
  ) %>% 
  mutate_at(-1, ~ format(round(., 2), decimal.mark = ",")) %>% 
  rename(`Munkakör jellege` = 1) %>% 
  knitr::kable(caption = 
                 "Fizetések eloszlásának jellemzői munkakör jellege szerinti bontásban",
               align = c("l", rep("c", 7)))

```

# 3. Feladat

Ahhoz, hogy összehasonlítsuk a két nem közötti keresetbeli különbségeket 3 típusú módszertant használtunk, részben a szakirodalom, részben pedig a saját statisztikai tanulmányaink alapján. Azon különbségeknél, amelyekben a magyarázóváltozó teljes hatását szeretnénk vizsgálni, egy- és kétoldalas t-próbát alkalmaztunk a férfi és női bruttó bérek átlagára, valamint klasszikus legkisebb négyzetek (OLS) regressziót futtattunk a kereset, mint célváltozót magyarázva kizárólag a női nem által alkotott dummy változó bevonásával. Ezzel szemben a közvetlen hatás vizsgálatakor az előbbi regressziót kibővítettük a többi magyarázóváltozóval (életkor, munkakör, iskolai végzettség), így minden változó együtthatója a saját közvetlen hatását mutatja be. (Ilyen módszertannal dolgozott például a nemek közötti kereseti különbségeket kutató cikkben Meara et al. (2017)^[Meara, Katie and Pastore, Francesco and Pastore, Francesco and Webster, Allan, Is the Gender Pay Gap in the US Just the Result of Gender Segregation at Work?. Available at SSRN: https://ssrn.com/abstract=2949109 or http://dx.doi.org/10.2139/ssrn.2949109]) Végül pedig a közvetlen hatás második módszereként párosítással is kiszámoltuk a nem más változók hatásától szűrt befolyásának értékét, amely módszertant például Hirsch et al. (2013)^[Hirsch, B., König, M., & Möller, J. (2013). Is there a gap in the gap? Regional differences in the gender pay gap. Scottish Journal of Political Economy, 60(4), 412-439.] is használtak.

```{r eval = FALSE}
t.test(kereset ~ nem, data = profession_df, alternative = "two.sided")

t.test(kereset ~ nem, data = profession_df, alternative = "greater")

```

```{r}
teacher_df %>% 
  total_summarise(g = nem,
                  `Átlag` = mean(kereset),
                  `Medián` = median(kereset),
                  `Szórás` = sd(kereset),
                  `Relatív szórás` = sd(kereset) / mean(kereset),
                  `Ferdeség` = moments::skewness(kereset),
                  `Csúcsosság` = moments::kurtosis(kereset),
  ) %>% 
  mutate_at(-1, ~ format(round(., 2), decimal.mark = ",")) %>% 
  rename(`Nem` = 1) %>% 
  knitr::kable(caption = 
                 "Fizetések eloszlásának jellemzői nemek szerinti bontásban",
               align = c("l", rep("c", 7)))

```

A férfi és női fizetések kétmintás statisztikai próbájának elvégzésével választ kapunk arra, hogy van-e szignifikáns (nem véletlen mintavételi ingadozásnak betudható) eltérés.

Kétoldalú alternatív hipotézis mellet a kétmintás t-próba teszt-statisztikájának értéke $2,2425$ (p-érték = $0,0257$), ami alapján 5%-os szignifikanci szinten elutasíthatjuk, hogy a férfi és női fizetések sokassági átlaga megegyezne. Egyoldalú nullhipotézis mellett ($H_0: \text{Férfiak fizetése} \leq \text{Nők fizetése}$), a p-érték $0,0128$, ami mellett 1%-os szignifikancia szinten továbbra sem tudjuk elvetni a nullhipotézist, miszerint a férfiak fizetése szignifikánsan magasabb lenne, mint a nőké.

Az egyszerű statisztikai próba elvégzésén túl azért van szükség további eszközökre, mert a nem számos más a fizetésekről szóló táblázatban megtalálható változóval együtt mozog. Az ismérvek megoszlását nemenkénti bontásban a függelékben található 6. ábra mutatja be. Az ábrán megmutatkozik, hogy mely más magyarázóváltozók alapján különböznek a férfi és női munkavállalók. Megállapíthatjuk, hogy a legalacsonyabb átlagos keresettel rendelkező munkakörbe tartozó betanított/segédmunkát végző munkavállalók túlnyomó többségében férfiak. Azonban a korábban bemutatott ügyintézők ugyanakkor 73%-ban nők. Ezalapján feltételezhetjük, hogy a munkakörök bizonyos dummy változói és a nem dummy változói között erős kapcsolat húzódik. A végzettség szerint minden végzettségi szinten nagyjából hasonló arányban találhatóak nők és férfiak, így a kapcsolat szorossága nem mondható magasanak. Az azonban, hogy ezen két változó, valamint az életkor mennyire mutatkozik meg a kereseti különbségekben, szükséges megvizsgálnunk a közvetett hatásokat a regresszióban.

A következőkben arra tér ki elemzésünk, hogy mi magyarázza a jövedelmi eltéréseket: mekkora különbséget okoz önmagában az, hogy valaki nő, és mekkora különbség tulajdonítható a különböző nemeket jellemző eltérő magyarázó változók. A fizetésekben megnyilvánuló nemi diszkrimináció szempontjából ez az igazán fontos kérdés, ugyanis más kontroll változók bevonásával képet kapunk arra, hogy tényleg azért keres-e valaki kevesebbet, mert nő, vagy lehet, hogy harmadik változó áll a háttérben.

Az elemzéshez a klasszikus legkisebb négyzetek módszert (OLS) alkalmaztuk, amelyben először mindösszesen a női nem dummy változóját szerepeltettük, amellyel a többi magyarázóváltozót hatását nem különítettük el, hanem az együtthatóban a teljes hatás szerepelt. Ebben a modellben 5%-os szinten szignifikáns a nem hatása a várható fizetésre, egy nő bruttó bére várhatóan $46 680$ forinttal alacsonyabb, mint egy férfié. Ez a nemből adódó **teljes hatás**. A modell becsült paramétereinek értékét a függelékben található 5. táblázat mutatja be. A modell jóságát a függelékben található 8. táblázat ismerteti (*1. modell*).

Következő lépésként olyan regressziót készítettünk, amelyben az összes rendelkezésünkre álló magyarázó változóra kontrolláltunk (*2. modell*). Ebben a bővebb modellben szintén szignifikáns lett a női nem hatása a keresletre, a koefficiens $-32 000$ Forint. Ezen modell jóságát szintén az 8. táblázat mutatja be.

Mivel a modellben a végzettség keresetre gyakorolt becsült hatása nem volt szignifikánsan különböző 0-tól, így készítettünk olyan modellt is, amelyből azt elhagytuk (*3. modell*). Ebben a modellben **33 000 Forinttal keres kevesebbet egy nő**, mint férfi társa, aki minden más ismérv szerint ekvivalens. Ez a nemből adódó **közvetlen hatás**. Az $R^2$, korrigált $R^2$, AIC és más illeszkedés jóságát ismertető mutató nem romlott érdemben az inszignifikáns változó elhagyásával.

A női keresetkülönbség közvetett hatása így tehát a két együttható különbsége, azaz a szűkített modellt figyelembe véve, $-16 680$ forint. Ez a különbség abból adódik, hogy a nők más ismérvei is olyan eloszlást mutatnak, amely miatt negatív érinti a keresetüket.

Korábbi kutatások eredményei alapján azt igazolták, hogy a férfi-női fizetések különbsége általában az életkorral való interakcióval együtt mutat reális képet^[Leaker, D. (2008). The gender pay gap in the UK. Economic & Labour Market Review, 2(4), 19-24.]. Tehát azt mondhatjuk, hogy empirikusan az életkor növekedésével a fizetési különbségek kitágulnak. A hipotézis relevánsnak tűnt az alapján is, hogy a férfiak és nők átlagfizetésének különbsége a mi mintákban is nagyobb az idősebb korcsoportokban.

```{r fig.height=3.5, fig.cap = "Átlagkereset korcsoportok és nemek szerinti bontásban"}
teacher_df %>% 
  group_by(eletkor_group, nem) %>% 
  summarise(m = mean(kereset), s = sd(kereset), n = n()) %>% 
  mutate(
    cl = m - s/(n^.5),
    ch = m + s/(n^.5)
  ) %>% 
  ggplot() +
  aes(m, eletkor_group) +
  geom_linerange(aes(xmin = cl, xmax = ch, color = nem, 
                     linetype = "Konfidencia-intervallum"), 
                 size = 2, alpha = .5) +
  geom_point(aes(fill = nem), shape = 21, size = 3) + 
  guides(color = guide_none()) +
  labs(
    y = NULL, x = "Átlagkereset ezer Forintban",
    fill = NULL, linetype = NULL
  )

```

A 4. ábrán látszik, hogy a 40 évnél fiatalabbak körében nincs szignifikáns eltérés a férfiak és nők között, azonban a 40 év felettiek esetében már igen. Továbbá a 30-39 éves korosztályban még magasabb is a nők átlag fizetése, mint a férfiaké.

Ez alapján regressziót futtattunk a teljes modellünkön túl a korábban definiált női nem dummy változója és az életkor interakciójának bevonásával együtt is. Azonban az egyetemi dolgozók mintája alapján **az interakció nem bizonyult szignifikánsnak**. A modell koefficienseit a 4. táblázat ismerteti.

```{r}
teacher_df %>% 
  mutate(
    nem = nem == "Nő",
    int = nem*eletkor
  ) %>% 
  lm(formula = kereset ~ nem + eletkor + int) %>% 
  print_model(
    label = 
      "Kereset regressziós modellje a nem és az életkor interakciójának felhasználásával",
    var_names = c("Nő", "Életkor", "Életkor*Nő")
  )

```


Másik általunk választott módszertan a  többi változó hatásának kiszűrése a nem fizetésre való hatásából a párosítás. Ebben az esetben olyan férfiakat és nőket hasonlítunk össze, akik más jellemzőik szerint teljesen megegyeznek egymással. Az egyetlen számszerű kontroll változónk a életkor volt, melyet az elemzés során már többször alkalmaztunk korcsoportokra osztást alkalmava, így a **nyers párosítás** mellett döntöttünk^[Másik lehetőségünk a P-score párosítás lett volna]. Első lépésként csoportokba rendeztük a megfigyeléseket korosztály, végzettég és beosztás szerint. Ezt követően kiszámoltuk a férfiak és a nők átlagát, illetve a megfigyelések számát az összes csoportban, majd vettük a férfiak és nők átlag keresetének a különbségét. Ezeket a különbségeket ismerteti a 5. ábra.

```{r}
matching_df <- teacher_df %>% 
  group_by(nem, iskvegz, munkakor, eletkor_group) %>% 
  summarise(kereset = mean(kereset), n = n()) %>% 
  pivot_wider(names_from = nem, values_from = c(kereset, n)) %>% 
  janitor::clean_names() %>% 
  mutate(
    d = kereset_ferfi - kereset_no,
    n = n_ferfi + n_no
  )

```

```{r fig.cap="Férfiak bértöbblete életkor, munkakör és iskolai végzettség szerinti bontásban"}
matching_df %>%
  filter(!is.na(d)) %>% 
  arrange(d) %>% 
  mutate(
    d_cat = cut(d, breaks = c(-Inf, 0, 10, 50, 100, 500, 1000,  Inf), 
                right = FALSE, labels = FALSE),
    d_cat = factor(d_cat, levels = 1:7, ordered = TRUE),
    d_cat = fct_relabel(d_cat, function(l) {
      case_when(
        l == 1 ~ "<0",
        l == 2 ~ "0-10",
        l == 3 ~ "10-50",
        l == 4 ~ "50-100",
        l == 5 ~ "100-500",
        l == 6 ~ "500-1000",
        l == 7 ~ ">1000"
      )
    })
  ) %>% 
  ggplot(aes(eletkor_group, munkakor, fill = d_cat, size = n)) + 
  geom_point(shape = 21, color = "black") +
  facet_wrap(~ iskvegz) +
  scale_size(range = c(2, 8))+
  theme(
    axis.text.x = element_text(angle = 90),
    legend.position = "bottom",
    legend.box = "vertical"
  ) +
  labs(
    x = "Életkor",
    y = "Munkakör",
    fill = "Férfiak többlet jövedelme (1 000 Forint)",
    size = "Megfigyelések száma"
  )

```

Az kapott különbségeknek a megfigyelések számával vett súlyozott átlagaként számítottuk ki az ATE (Average Treatment Effect - átlagos kezelési hatás) értékét, amely megmutatja, hogy várhatóan hány Forinttal kap alacsonyabb fizetést egy nő, mint minden tulajdonság szerint vele megegyező férfi kollégája. Ez az érték **31 339 Forint**, amely alig tér el a legkisebb négyzetek módszerrel kapott közvetlen hatás értékétől, tehát eredményünk robusztus.


```{r eval = FALSE}
matching_df %>% 
  ungroup() %>% 
  summarise(ate = weighted.mean(d, n, na.rm = T),
            atet = weighted.mean(d, n_ferfi, na.rm = TRUE),
            atet_no = weighted.mean(d, n_no, na.rm = TRUE)
  ) 

```

# Konklúzió

Konklúzióként elmondhatjuk, hogy a megfigyelt egyetem oktatói és tanárai között az életkori csoportok szerint az 50 év felettiek rendelkeznek a legmagasabb átlagos fizetéssel, valamint a legtöbb kiugró érték is ebben a csoportban található. Azonban az egyetemi oktatók bruttó bére minden csoportban elmaradt az országos átlagos fizetéstől (összesen átlagosan 120 ezer forinttal), a legnagyobb különbséget pedig éppen a legidősebb korosztály csoportjában találhattuk.

Ezt követően az ügyintézők és az oktatók béreinek eloszlását hasonlítottuk össze. Megfigyeltük, hogy a különböző munkakörök átlagfizetései szignifikánsan különböznek egymástól, az oktatók 38 600 forinttal keresnek többet bruttó értékben az ügyintézőknél. Az eloszlások alakjaira pedig mindkét esetben a jobbra ferde eloszlás jellemző, azonban az oktatók esetében jóval több kiugró értéket láthatunk.

Végül az egyetem összes munkatársának fizetését hasonlítottuk össze, a nemi fizetési különbségekre fókuszálva. Azt mondhatjuk el, hogy a kétoldalú t-próba alapján 5%-os szignifikancia szinten a férfi és női fizetések különböznek egymástól, átlagosan 46 690 forinttal. Amennyiben a teljes hatást vizsgáltuk, az egyváltozós regresszió eredménye hasonló eredményt mutat, viszont a többi magyarázóváltozót bevonva a nők átlagos fizetése ceteris paribus 33 000 forinttal volt alacsonyabb a férfiakétól. Végül pedig a nyers párosítás módszertanát alkalmazva szintén a közvetlen hatását vizsgálva a nemi változónak 31 339 forintos eltérést kaptunk, amely megerősíti a korábbi elemzésünket.

\pagebreak

# Függelék

## Kiegészítő táblázatok és ábrák

```{r}
fit1 <- teacher_df %>% 
  lm(formula = kereset ~ nem) 

fit1 %>% 
  print_model(
    label = "Kereset regressziós modellje a nem változó felhasználásával",
    var_names = "Nem"
  )

fit2 <- teacher_df %>%
  lm(formula = kereset ~ .-eletkor_group) 

fit2 %>%
  print_model(
    label = "Kereset regressziós modellje az összes regresszor felhasználásával",
    var_names = c("Nő", "Életkor", "Főiskola/Bsc", "Legfeljebb érettségi",
                  "Egyéb (gazdasági, jogi, műszaki, stb.)", 
                  "Egyetemi/főiskolai oktató/tanár", "Legfelsőbb vezető", 
                  "Magasan képzett ügyintéző", 
                  "Tanszék/intézetvezető",
                  "Ügyintéző/titkárnő")
  )

fit3 <- teacher_df %>%
  mutate_if(is.factor, as.character) %>% 
  lm(formula = kereset ~ .-eletkor_group - iskvegz)

fit3 %>% 
  print_model(
    label = "Kereset regressziós modellje az iskolai végezettség kihagyásával",
    var_names = c("Nő", "Életkor",
                  "Egyéb (gazdasági, jogi, műszaki, stb.)", 
                  "Egyetemi/főiskolai oktató/tanár", "Legfelsőbb vezető", 
                  "Magasan képzett ügyintéző", 
                  "Tanszék/intézetvezető",
                  "Ügyintéző/titkárnő")
  )

tibble(fit = list(fit1, fit2, fit3)) %>% 
  transmute(
    model = str_c("Modell ", row_number()),
    map_df(fit, broom::glance)
  ) %>% 
  select(
    model,
    `R-négyzet` = r.squared,
    `Korrigált R-négyzet` = adj.r.squared,
    `Globális F-próba p-értéke` = p.value,
    AIC
  ) %>% 
  column_to_rownames("model") %>% 
  mutate_at(1:3, ~ scales::percent(., accuracy = .01, decimal.mark = ",")) %>% 
  mutate_at(4, ~ format(round(., 2), decimal.mark = ",")) %>% 
  knitr::kable(caption = "Modellek jósága", align = c("l", rep("c", 4)))
```

```{r fig.height=5, fig.cap="A vizsgált adattábla változóinak nemenkénti megoszlása"}
teacher_df %>% 
  select(-eletkor_group) %>% 
  rename(
    `Életkor` = eletkor,
    `Végzettség` = iskvegz,
    `Munkakör` = ,
    `Kereset` = kereset,
    `Nem` = nem
  ) %>% 
  GGally::ggbivariate(outcome = "Nem",
                      rowbar_args = list(
                        label_format = scales::label_percent(decimal.mark = ",",
                                                             accuracy = .1)
                      )
                      
  )

```

## Alkalmazott R kódok

```{r ref.label=setdiff(knitr::all_labels(), c("setup")), eval=FALSE, echo=T, attr.source='.numberLines'}
```
